臺灣彰化地方法院民事判決
111年度訴字第108號
原      告  陳廣育  
訴訟代理人  陳哲學  
            陳才加律師
複代理人    石志堅律師
被      告  陳永昌  
訴訟代理人  柯宏奇律師
上列當事人間請求拆屋還地事件，本院於民國111年9月29日言詞
辯論終結，判決如下：
    主  文
被告應將坐落彰化縣○○鎮○○段000000地號土地上，如附圖即彰化
縣和美地政事務所收件日期文號民國111年7月27日和土測字第11
25號複丈成果圖編號A部分鐵皮建物面積103平方公尺、編號B鐵
皮車庫面積23平方公尺拆除，並將拆除後之廢棄物清除，將該土
地騰空返還與原告及全體共有人。
訴訟費用由被告負擔。
原告如以新台幣壹拾玖萬柒仟元為被告供擔保，得假執行。但被
告如以新台幣伍拾玖萬壹仟參佰壹拾捌元為原告供擔保，得免為
假執行。
    事實及理由
一、原告主張：坐落彰化縣○○鎮○○段000000地號土地（下稱系爭
    土地）為兩造共有，應有部分各1/2，原告取得系爭土地之
    前，被告與前共有人即訴外人陳篤陽、陳篤陽之繼承人陳銘
    坤均無約定分管契約，被告未經原告之前手陳銘坤、陳篤陽
    同意，擅自在系爭土地搭蓋如附圖即彰化縣和美地政事務所
    民國111年7月27日和土測字第1125號複丈成果圖（下稱系爭
    附圖）編號B之鐵皮車庫23平方公尺，並於原告取得系爭土
    地之應有部分之後，未經原告同意，於110年11月間，擅自
    在系爭土地興建如系爭附圖編號A部分面積103平方公尺之鐵
    皮建物，被告於系爭土地搭蓋如系爭附圖編號A、B建物，使
    原告無法使用收益系爭土地，侵害原告之權利，爰依民法第
    767條第1項、第821條提起本件訴訟，並聲明：1.被告應將
    如附圖編號A之鐵皮建物（103平方公尺）、B部分建物（23
    平方公尺）拆除及將拆除後之廢棄物清除，將土地返還原告
    及全體共有人。2.願供擔保，請准宣告假執行。
二、被告則以：
　㈠系爭土地分割前為同段1780地號土地，所有權人為被告與陳
    篤陽之母親陳許真，系爭附圖編號B之車庫，係被告於93年
    至94年間經陳許真同意而興建，存在迄今已有20年，原告買
    受系爭土地時應明知或可得而知，被告與原土地所有人陳許
    真間既有使用借貸關係，該使用借貸關係對原告應繼續存在
    ，被告就此部分並非無權占用。
　㈡系爭土地上建有門牌號碼彰化縣○○鎮○○路000巷00號房屋（下
    稱系爭建物），長期以來均由被告使用西半部、陳篤陽使用
    東半部，原告輾轉繼受取得陳篤陽之應有部分後，原告亦將
    系爭建物之東半部出租他人使用，可見原告同意系爭土地及
    系爭建物之分管約定，如系爭附圖編號A之建物係建築在被
    告分管使用之系爭土地西半部，並非無權占用等語。並聲明
    ：1.原告之訴駁回。2.如受不利判決，願供擔保請准宣告假
    執行。
三、得心證之理由：
　㈠查兩造為系爭土地之共有人，應有部分均為1/2；原告於110
    年8月31日因買賣取得所有權，原權利人為被告之兄陳篤陽
    之子陳銘坤；系爭土地係由忠孝段1780地號土地分割而來，
    分割前土地為訴外人陳許真所有，陳許真於99年7月31日死
    亡，上開土地由被告、訴外人陳篤陽、陳進福分割繼承取得
    ，並於100年3月31日分割，陳進福取得分割後忠孝段1780地
    號、被告與陳篤陽取得系爭土地並維持共有各1/2；被告於9
    3年5月11日至94年9月13日之間，在系爭土地興建如附圖編
    號B之鐵皮車庫，110年11月間興建如附圖編號A之鐵皮建物
    等節，為兩造所不爭，並經本院偕同兩造至現場履勘明確，
    有土地謄本、地籍圖、彰化縣和美地政事務所111年4月14日
    和地一字第1110001990號函檢送之土地登記簿、複丈成果圖
    、地籍異動索引、勘驗筆錄、現場照片、系爭附圖、林務局
    農林航空測量所檢送之87年至94年空照圖在卷為憑(見卷第2
    5、27、95至124頁、第131、133頁、第211至235頁、外置證
    物袋)，堪信為真。
  ㈡被告應拆除系爭附圖編號B之鐵皮車庫：
　1.按以無權占有為原因，請求返還土地者，占有人對土地所有
    權存在之事實無爭執，而僅以非無權占有為抗辯者，土地所
    有權人對其土地被無權占有之事實無舉證責任，占有人自應
    就其取得占有係有正當權源之事實證明之（最高法院85年度
    台上字第1120號判決意旨參照）。本件被告既不爭執系爭土
    地為兩造所共有，亦不爭執其為系爭附圖編號B建物之事實
    上處分權人，則依前揭說明，被告自應就其為有權占有系爭
    土地之正當權源事實，負舉證責任。
　2.被告興建系爭附圖編號B之鐵皮車庫時，系爭土地之所有人
    為被告之母親陳許真，為兩造所不爭。被告主張興建時業經
    陳許真同意一事，查證人即被告之兄陳振興於本院審理時具
    結證稱：系爭附圖編號B之鐵皮車庫，是在系爭建物完成不
    久後，父母說要放農作物用加蓋的，實際上誰出錢蓋伊不清
    楚，但該車庫是伊父親在世時存放農具用的，應該是西邊的
    土地不夠大，所以才蓋在東邊，伊的父母有同意要蓋等語(
    見卷第187、188頁)；證人即被告之姊葉陳彩鑾具結證述：
    系爭附圖編號B之車庫是伊父親工作時要放農具用的，父親
    過世後沒有人種田，被告就把車子停進去，但伊不知道是何
    人出錢蓋的等語(見卷第193、195頁)。堪信系爭附圖編號B
    之鐵皮車庫，應有經當時之土地所有人陳許真之同意而興建
    ，是被告主張就系爭附圖編號B之坐落基地，與陳許真具使
    用借貸關係，應屬可信。
　3.然系爭土地由被告與陳篤陽繼承後，陳篤陽並未同意系爭附
    圖編號B之建物繼續使用系爭土地一事，業據證人陳銘坤具
    結證稱：陳篤陽沒有同意被告蓋編號B的車庫，是被告蓋好
    之後才跟伊們說，伊們要被告拆，被告有答應，但後來被告
    沒有拆，伊把土地賣給原告，有跟原告說編號B車庫的爭議
    ，原告可以接受才買等語(見卷第180至183頁)。應認陳篤陽
    取得系爭土地之應有部分1/2之後，已向被告要求拆除系爭
    附圖編號B之車庫，而有終止使用借貸關係之意思；再參諸
    上開證人所述，系爭附圖編號B之建物原本係供被告與陳篤
    陽之父親存放農具使用，而渠等之父親已過世，自無存放農
    具之需求，故依使用借貸之目的，被告應已使用完畢，是陳
    篤陽於繼承陳許真之使用借貸關係後，已向被告表示終止使
    用借貸契約，被告是否仍有權使用系爭編號B車庫之坐落基
    地，自非無疑。
　4.況債之關係的當事人固得以債之關係為本權，而對他方當事
    人主張有占有的正當權源，債之關係係一方當事人僅得向他
    方當事人請求一定給付之法律關係，即僅具相對性，故不得
    據以拘束非債之關係之當事人，此即學說上所謂債權關係相
    對性原則。除法律有特別規定外，僅於特定人間發生其法律
    上之效力。除物之受讓人知悉讓與人已就該第三人間另訂有
    債權契約，而猶惡意受讓該物之所有權者，參照民法第148
    條第2項所揭櫫之誠信原則，該受讓人始應受讓與人原訂債
    權契約之拘束（最高法院100年度臺上字第463號判決意旨參
    照）。查原告係向證人陳銘坤買受取得系爭土地與土地上建
    物之事實上處分權1/2，原告並非陳許真之繼承人，被告與
    陳許真間之使用借貸關係應不得拘束原告。又原告之前手陳
    銘坤復告知原告其與被告就系爭附圖編號B之車庫尚有基地
    使用權源之爭議，已如前述，應認原告主觀上不知被告與前
    手陳銘坤有何債權關係，是被告主張原告應受使用借貸關係
    拘束，應無理由。
　5.又被告主張系爭附圖編號B之車庫存在系爭土地已有多年，
    原告買受時應已知悉上開車庫之存在猶仍買受，應有債權物
    權化之適用云云。然所謂誠信原則，係在具體之權利義務關
    係，依正義公平之方法，確定並實現權利之內容，避免當事
    人間犧牲他方利益以圖利自己，自應以權利人及義務人雙方
    利益為衡量依據，並應考察權利義務之社會上作用，於具體
    個案妥善運用之方法。當事人行使權利，本足使他人喪失利
    益。在自由經濟市場機制下，當事人斟酌情況，權衡損益，
    為追求其經濟效益或其他正當之目的而締結買賣契約，並據
    以行使其依法取得之權利，除係以損害他人為主要之目的，
    因此造成他人或國家社會極大之損害，而違背權利社會化之
    基本內涵與社會倫理外，尚難認其為權利濫用或違反誠信原
    則。查證人陳銘坤已證述陳篤陽取得系爭土地應有部分1/2
    後，即向被告表示不同意系爭編號B車庫占用系爭土地，要
    求被告拆除等節，已如上述，是被告自陳篤陽取得系爭土地
    應有部分之權利後，是否得繼續占有使用系爭附圖編號B車
    庫之坐落基地已屬有疑，難認被告有何應受保護之合法權利
    。又被告占用系爭附圖編號B之車庫，阻塞系爭土地東側之
    通道，使原告並須經由車庫內部始能前往建物後方之水塔、
    馬達等附屬設備，對原告使用系爭土地及建物多所不便，且
    系爭附圖編號B之車庫為鐵皮建物，自93、94年興建迄今已1
    7年，價值非高，難認拆除該車庫對於被告及國家社會經濟
    有何不利影響，被告抗辯系爭編號B之車庫已有債權物權化
    之適用云云，難認可採。　　
  ㈢被告應拆除系爭附圖編號A之鐵皮建物：
　1.按共有物分管契約係共有人就共有物管理方法所成立之協議
    ，分管協議雖不以訂立書面為要件，明示或默示均無不可，
    然默示之意思表示，係指土地共有人之舉動或其他情事，足
    以間接推知其效果意思者而言，若單純之沈默，則除有特別
    情事，依社會觀念可認為一定意思表示者外，不得謂為默示
    之意思表示。
　2.查系爭土地如系爭附圖編號甲、乙部分，乃為興建系爭建物
    而鋪設之水泥鋪面一事，業據本院偕同兩造至現場履勘明確
    。被告主張以建物中心壁之延伸線為分管界線，西側即如系
    爭附圖所示編號甲由被告管理、東側即編號乙由原告管理，
    無非係以系爭建物之西側現由被告使用、建物東側由原告使
    用為據，然原告僅承認就系爭建物確有分管協議，否認系爭
    土地亦為分管標的，被告自應舉證證明。查證人陳振興雖證
    稱：系爭建物興建完畢後，就各自使用自己的，房子前面的
    庭院也是各自使用自己的，父母蓋的時候就這樣講等語（見
    卷第186、190頁)，但亦證稱：伊不知道陳許真去世後，陳
    篤陽、被告、陳進福如何分管土地，伊不是土地所有人，不
    會找伊商量，伊不知道陳篤陽與被告就系爭土地有無分管約
    定等語（見卷第188頁）；證人葉陳彩鑾證稱：系爭建物是
    伊父親蓋的，兩棟房子蓋在一起，他們各自使用自己的地方
    ，被告用左邊、陳篤陽用右邊，前面空地、其他空地就看誰
    住在哪邊就使用哪一邊，是父親說的，他們也同意等語（見
    卷第192至195頁)。審酌證人陳振興、葉陳彩鑾均非系爭土
    地之所有人，亦非於被告、陳篤陽分割取得系爭土地後，親
    自見聞被告、陳篤陽對系爭土地有何分管協議，而係證稱係
    父母安排雙方如何使用屋外空地云云，難認其等證述被告與
    陳篤陽就系爭土地已有分管協議一事屬實。再審酌系爭土地
    之東北側建有被告、陳篤陽均有使用之水塔；系爭土地之西
    側建有被告、陳篤陽均有使用之排水管線；系爭土地東南側
    為兩人均有使用之大門等節，為被告訴訟代理人陳述明確，
    並經本院至現場履勘屬實，有勘驗筆錄、現場簡圖、現場照
    片為據(見卷第257、211、219、227頁)，堪信系爭土地如附
    圖編號甲、乙部分，自被告與陳篤陽成立共有關係後，並非
    單獨由被告使用編號甲之空地、陳篤陽使用編號乙之空地，
    而係兩造均有使用編號甲、乙之土地設立建物之附屬設施，
    難認被告抗辯已與陳篤陽間就系爭土地已有分管協議可採。
　3.況被告與陳篤陽係於99年8月31日始因分割繼承，就分割前1
    780地號土地成立共有關係；並於100年3月31日因分割協議
    而就系爭土地成立共有關係，此有系爭土地之地籍異動索引
    在卷可參(見卷第109、111頁)，是被告與陳篤陽成立共有關
    係之時點已於民法第826條之1規定修正（98年1月23日）施
    行之後，如有分管協議，亦應登記始得拘束應有部分之受讓
    人。然本件並無分管契約之登記一事，此為被告所不爭(見
    卷第257頁)，縱使被告與陳篤陽之間有何分管約定，亦不拘
    束原告，被告主張因分管契約有權使用系爭附圖編號A部分
    建物之坐落基地云云，難認可採。
　4.被告復抗辯就系爭土地之分管範圍應有債權物權化之適用云
    云，然被告並未證明與陳篤陽間，就系爭土地有何分管約定
    已如前述；且被告係於原告取得系爭土地之應有部分之後，
    始興建系爭附圖編號A之鐵皮建物，此為兩造所不爭，是原
    告取得系爭土地應有部分時，被告亦無占有使用系爭附圖編
    號甲部分土地之外觀，難認原告有何知悉土地分管協議後買
    受應有部分之情形，被告上開所辯，均難認有據。
四、綜上所述，被告抗辯就系爭附圖編號B部分具使用借貸之占
    有權源、編號A部分具分管協議之占有權源均無理由，從而
    ，原告依民法第767條第1項、第821條規定，請求被告拆除
    系爭附圖編號A、B之鐵皮建物、鐵皮車庫，並騰空返還占用
    之土地予全體共有人，即有理由，應予准許。兩造均請求供
    擔保准免假執行之部分，於法核無不合，應分別酌定供相當
    之擔保准許之。
五、本件事證已臻明確，兩造其餘之攻擊或防禦方法及所用之證
    據，經本院斟酌後，認為均不足以影響本判決之結果，爰不
    逐一論列，附此敘明。
六、訴訟費用之負擔：民事訴訟法第78條。　　
中　　華　　民　　國　　111 　年　　10 　 月　  13　　日
                  民事第二庭    法　官　王姿婷
以上正本係照原本作成。
如對判決上訴，應於判決送達後20日內向本院提出上訴狀。如委
任律師提起上訴者，應一併繳納上訴審裁判費。
中　　華　　民　　國　　111 　年　　10　　月　　13　　日
                                書記官　謝志鑫